【裁判字號】    94,上,36
【裁判日期】    950307
【裁判案由】    清償債務
【裁判全文】
臺灣高等法院民事判決                    94年度上字第36號
上  訴  人  乙○○
            戊○○
共      同
訴訟代理人  陳建勳律師
            周建才律師
被  上訴人  丁○○
訴訟代理人  王勝彥律師
上列當事人間請求清償債務事件，上訴人對於中華民國93年10月
19日臺灣桃園地方法院93年度訴字第 516號第一審判決提起上訴
，經本院於95年2月21日言詞辯論終結，判決如下：
    主  文
上訴及假執行之聲請均駁回。
第二審訴訟費用由上訴人負擔。
    事實及理由
一、上訴人於原審起訴主張：上訴人夫妻經營成衣買賣業，於民
    國（下同）86年、87年間，陸續出賣成衣與訴外人胡超英、
    甲○○夫妻，其 2人以其子即被上訴人丁○○名義簽發未載
    受款人之支票7張（下稱系爭7張支票）交予上訴人作為買賣
    價金，金額計新台幣（下同）3,168,000元，上訴人為系爭7
    張支票之共同執票人，惟支票屆期提示均不獲兌現，經上訴
    人向被上訴人催討後，由胡超英、甲○○（即成衣買受人）
    償還300,000元，其餘2,868,000元之票款，兩造於88年4月4
    日合意成立消費借貸契約，以系爭 7張支票之票款作為消費
    借貸應交付之金錢，由被上訴人分10期清償借款，被上訴人
    並在載有「餘款新台幣貳佰捌拾陸萬捌仟元」之借據「立借
    據人」下簽名（下稱系爭借據），另以10張本票為各期之擔
    保（其中4張由被上訴人簽發、6張由甲○○簽發）。詎甲○
    ○簽發共1,888,000元之6張本票，經提示後未獲付款，就該
    部分之借款債務，被上訴人仍未清償。上訴人乙○○收受前
    開未載受款人之支票後，由上訴人 2人共同執有，上訴人與
    被上訴人間均有金錢借貸契約關係，爰依民法第 478條消費
    借貸之法律關係，請求被上訴人應給付上訴人乙○○、戊○
    ○各934,000元，及自89年10月1日起至清償日止，按週年利
    率5％計算之利息。
二、被上訴人則以：訴外人胡超英向上訴人乙○○購買成衣運至
    中國銷售，交付以被上訴人名義簽發之系爭支票 7張，因買
    賣關係存在於胡超英與上訴人乙○○間，被上訴人與上訴人
    間並無債務往來。上訴人乙○○於支票屆期提示其中 4張支
    票，因胡超英未如期匯款至被上訴人支票帳戶，以致退票。
    系爭 7張支票為被上訴人所簽發，被上訴人乃於88年4月4日
    由母親甲○○陪同至上訴人處，擬取回系爭 7張支票，當時
    上訴人已事先擬好名為「借據」之文件，交被上訴人簽名。
    上訴人乙○○當場表示要拿回系爭 7張支票，需在「借據」
    上簽名，被上訴人不疑有他，乃於「借據」上簽名，並寫電
    話號碼。該文件雖寫有「借據」之標題，惟被上訴人未向上
    訴人借款，故系爭「借據」，充其量僅為收回 7張支票之「
    收據」之性質。另上訴人乙○○既同意由被上訴人簽發 4張
    本票及甲○○簽發6張本票，換回系爭7張支票。是被上訴人
    部分已符合「債之更改」，甲○○則成立「併存的債務承擔
    」，並非上訴人所稱該10張本票為上訴人與被上訴人成立消
    費借契約，做為分期返還借款之擔保。故被上訴人部分原來
    之系爭7張支票之法律關係已消滅，其後簽發4張本票亦延續
    之前系爭 7張支票之債務而來，對上訴人而言，皆屬間接給
    付之範圍，被上訴人既已清償4張本票面額100萬元債務，即
    與上訴人間無任何債之關係存在，不因上訴人在前開文件標
    題寫上「借據」二字，即謂兩造有消費借貸關係，縱甲○○
    簽發之6張本票仍未兌現，亦與被上訴人無涉等語抗辯。
三、原審對於上訴人之請求，判決上訴人全部敗訴，上訴人聲明
    不服，提起上訴，求為廢棄原判決，命被上訴人應給付上訴
    人各934,000元及自89年10月 1日起至清償日止，按年息5％
    計算之利息，並陳明願供擔保請准宣告假執行。被上訴人則
    求為判決駁回上訴，如受不利益之判決，願供擔保請准免為
    假執行。
四、經查，上訴人主張：訴外人胡超英、母甲○○於86年、87年
    間向上訴人購買成衣，以被上訴人名義簽發 7張支票支付價
    金 3,168,000元，上開支票均未兌現，嗣後訴外人胡超英、
    甲○○電匯30萬元予上訴人，於88年4月4日，由被上訴人簽
    發面額各25萬元之本票4張（共100萬元）、甲○○簽發面額
    各30萬元之本票5張及面額368,000元之本票1張（共1,868,0
    00元）換回前開7張支票，被上訴人已清償其所簽發之4張本
    票債務100萬元，並已取回4張本票之事實，為兩造所不爭執
    ，並有支票7張、借據、匯款單、被上訴人簽發之本票4張、
    甲○○簽發之本票 6張影本為證（見原審卷第46至57頁），
    堪信為真實。
五、上訴人主張：兩造於88年4月4日達成協議，上訴人以系爭 7
    張支票之票款作為消費借貸應交付之金錢，由被上訴人分10
    期清償借款，並以10張本票作為清償各期借款之擔保，向上
    訴人借貸1,868,000元云云，惟為被上訴人所否認。經查：
  (一)稱消費借貸者，謂當事人一方移轉金錢或其他代替物之所有
    權於他方，而約定他方以種類、品質、數量相同之物返還之
    契約，民法第474條第1項定有明文。上訴人應就兩造間有消
    費借貸之意思表示及金錢之交付負舉證責任。
  (二)上訴人固提出以被上訴人為立據人之「借據」 1張為證，惟
    解釋當事人之契約，應以當事人立約當時之真意為準，而真
    意何在，又應以過去事實及其他一切證據資料為斷定之標準
    ，不能拘泥文字致失真意（最高法院39年台上字第1053號判
    例參照）。查系爭「借據」記載：「茲因甲方胡超英、甲○
    ○君向乙方乙○○、戊○○君購買衣服數批金額共‧‧‧，
    由丁○○君開立七張支票‧‧‧但到期支票無法兌現，由甲
    方先匯款30萬元給乙方，餘款新台幣 2,868,000元整由丁○
    ○君以本票共10張（本票號碼‧‧‧）贖回上開所有未兌現
    之 7張支票。立借據人丁○○‧‧‧」，有借據影本可證（
    見原審卷第52頁），綜觀上開內容，兩造並無借貸之意思，
    自難單憑該文書之首行記載「借據」兩字，即遽認兩造有借
    貸合意。
  (三)上訴人戊○○於原審陳述：「（法官：被告於何時借款？）
    原告乙○○與被告（即被上訴人）接洽的，我不清楚」等語
    （見原審卷第60頁）；上訴人乙○○於原審則陳述：「被告
    是向我借款，借多少我不清楚。但有一部分是向我太太借的
    」云云（見原審卷第67頁）。被上訴人未與上訴人戊○○接
    洽借款，甚為明確。又被上訴人茍曾與上訴人乙○○討論借
    款事宜，為何上訴人乙○○不知借款金額？適足佐證兩造並
    無借貸關係存在。
  (四)證人即被上訴人之母親甲○○證稱：「（法官問：被上訴人
    為何簽立 7張支票？何人簽的？）是我先生胡超英簽的，是
    作為給付貨款用」；「（法官問：被上訴人簽立借據時你是
    否在場？提示借據）我有在場，是上訴人說你們要拿回支票
    要簽 1張收據給我。當時並不知道是借據」；「（法官問：
    當時被上訴人是否有說改用借據來還錢？）沒有這麼說。」
    （見原審卷第156頁至第157頁）。證人甲○○於本院具結後
    仍證稱：「是先寫本票再寫收據。我以為拿回 7張支票要寫
    收據，不曉得收據就是借據。我講的收據就是那張借據」等
    語（見本院卷第 112頁）。系爭「借據」之內容既載明因胡
    超英與甲○○向上訴人購買成衣而積欠貨款，被上訴人僅是
    貸款支票之發票人，為取回未兌現之系爭 7張支票，乃改以
    10張本票換回，並載明「贖回」未兌現之支票，並無記載任
    何借款之文句，故依該「借據」之文義，並依證人甲○○所
    述及探求當事人之真意，尚難以前開文書標題「借據」，即
    認兩造間有將支票之債務更改為消費借貸之意思存在，系爭
    「借據」，充其量僅為收回7張支票之「收據」。
  (五)證人即上訴人之女丙○○於原審證稱：當天我母親（即戊○
    ○）不在場云云（見原審卷第 179頁）；於本院則證稱：我
    母親和我在屏風後面，我母親有端茶出去，我母親在場等語
    （見本院卷第89頁、 107頁），就上訴人戊○○88年4月4日
    是否在場之基本、重要事項，其證述前後兩歧，其證言顯不
    足取。況證人丙○○於原審證稱：「借據是我所寫，‧‧‧
    ，是被上訴人欠我父親錢。他們要拿回支票，所以叫他們簽
    借據，借據是先寫好的。簽借據時被上訴人有看過內容」等
    語（見原審卷第 178頁），借據係上訴人事先叫其女兒丙○
    ○寫好，顯然未經兩造討論，其僅能證明被上訴人欲取回系
    爭 7張支票而在該紙「借據」上簽名而已；證人丙○○另於
    本院證稱：「（提示原審卷52頁上借據，被上代問：借據本
    票號碼是何人寫的？）丁○○寫的」；「（被上代問：何時
    寫的？）簽完本票才把本票號碼寫到借據上」；「（被上代
    問：當時你爸爸有無說什麼話？）沒有」；「（被上代問：
    當天乙○○有無和丁○○說過話？）講了幾句」等語（見本
    院卷第109頁、110頁），亦不能證明兩造當時有討論借貸之
    事，自無從成立消費借貸之合意。
  (六)兩造同意由被上訴人簽發面額各25萬元之本票4張（共1,000
    ,000元）、甲○○簽發面額各30萬元之本票 5張及面額368,
    000元之本票1張（共1,868,000元）換回前開7張支票，其原
    因多端，未必兩造即成立借貸關係。上訴人以被上訴人信用
    較佳，不可能同意換票，推論兩造間有借貸合意存在，並不
    足取。
  (七)上訴人以：被上訴人之訴訟代理人王勝彥律師於原審93年 7
    月 2日準備程序中已自認有借款之事實云云（見原審卷第60
    頁），惟為被上訴人所否認。經本院勘驗原審錄音光碟，查
    明王勝彥律師並未陳述：「被告（即被上訴人）不否認有借
    款之事實」等語，有勘驗筆錄可證（見本院卷第 104頁），
    並為兩造所不爭，併予敘明。
  (八)承前所述，上訴人主張兩造間有借貸之合意，殊無足取。
六、從而上訴人依民法第 478條規定，請求被上訴人給付上訴人
    各934,000元及自89年10月1日起至清償日止之法定遲延利息
    ，為無理由，不應准許。原審為上訴人敗訴之判決，並無不
    合。上訴意旨指摘原判決不當，求予廢棄改判，並陳明願供
    擔保聲請宣告假執行，均無理由，應予駁回。
七、本件事證已臻明確，兩造其餘攻擊、防禦方法及未經援用之
    證據，經本院審酌後認對判決結果不生影響，爰不一一論列
    ，附此敘明。
八、據上論結，本件上訴及假執行之聲請均為無理由，依民事訴
    訟法第449條第1項、第78條，判決如主文。
中    華    民    國    95    年    3    月    7     日
                      民事第十一庭審判長法  官  鄭雅萍
                                        法  官  蘇芹英
                                        法  官  林恩山
正本係照原本作成。
如不服本判決，應於收受送達後20日內向本院提出上訴書狀，其
未表明上訴理由者，應於提出上訴後20日內向本院補提理由書狀
（均須按他造當事人之人數附繕本）上訴時應提出委任律師或具
有律師資格之人之委任狀；委任有律師資格者，另應附具律師資
格證書及釋明委任人與受任人有民事訴訟法第 466條之一第一項
但書或第二項（詳附註）所定關係之釋明文書影本。
中    華    民    國    95    年    3     月    8     日
                                        書記官  周淑靜
附註：
民事訴訟法第四百六十六條之一（第一項、第二項）：
對於第二審判決上訴，上訴人應委任律師為訴訟代理人。但上訴
人或其他法定代理人具有律師資格者，不在此限。
上訴人之配偶、三親等內之血親、二親等內之姻親，或上訴人為
法人、中央或地方機關時，其所屬專任人員具有律師資格並經法
院認為適當者，亦得為第三審訴訟代理人。


司法院資訊處製作；財團法人民間司法改革基金會備份。
